【裁判字號】    98,交聲,3582
【裁判日期】    981118
【裁判案由】    聲明異議
【裁判全文】
臺灣臺中地方法院交通事件裁定  98年度交聲字第3581、3582號
原處分機關  交通部公路總局臺中區監理所臺中市監理站
異  議  人
即受處分人  甲○○
上列受處分人因違反道路交通管理處罰條例案件，對於交通部公
路總局臺中區監理所臺中市監理站中華民國九十八年九月十一日
所為之裁決（裁監稽違字第裁六一－ＧＥ0000000號、六
一－ＧＥ0000000號），聲明異議，本院裁定如下：
    主    文
原處分均撤銷。
甲○○均不罰。
    理    由
一、原處分機關交通部公路總局臺中區監理所臺中市監理站處分
    意旨係以：異議人即受處分人（以下逕稱受處分人）甲○○
    於民國九十八年八月十八日二十三時六分許，騎乘車牌號碼
    673－BXU號重型機車，在臺中市○○○路與文心南二路路口
    ，因「闖紅燈（直行）」、「機器腳踏車駕駛人行駛於道路
    時，使用手持式行動電話進行撥接式通話」及「駕駛人違反
    本條例行為，經警攔查，不聽制止，拒絕停車接受稽查而逃
    逸，不服稽查取締」之違規，為臺中市警察局第四分局交通
    分隊員警以其有違反道路交通管理處罰條例第三十一條之一
    第二項、第五十三條第一項、第六十條第一項規定之行為，
    分別掣開中市警交字第ＧＥ0000000號、第ＧＥ00
    00000號舉發通知單逕行舉發，並經原處分機關交通部
    公路總局臺中區○○○○道路交通管理處罰條例第三十一條
    之一第二項（裁決書誤載為第三十一條第二項）、第五十三
    條第一項、第六十條第一項及違反道路交通管理事件統一裁
    罰基準及處理細則第四十三條、第四十四條及第六十七條之
    規定，以裁監稽違字第裁六一－ＧＥ0000000、六一
    －ＧＥ0000000號裁決書分別裁處受處分人罰鍰新臺
    幣一千元、一千八百元、三千元，於法並無不合等語。
二、受處分人甲○○聲明異議意旨略以：伊於九十八年八月十八
    日二十三時六分許，騎車行經臺中市○○○路與文心南二路
    時，並無闖紅燈及逃逸之情事，亦無聽到員警鳴笛聲或有經
    員警攔車不聽制止、不接受檢查之行為。裁罰機關對於裁罰
    事實應負舉證責任，倘其所提出之證據，不足為受裁罰人違
    規之積極證明，或其指出之證明方法，無從說服法院以形成
    受裁罰人有違規之心證，基於無罪推定之原則，自應為受裁
    罰人無違規之諭知。況本件舉發既缺乏科學儀器取得之證據
    為佐證，顯無法證明異議人有違規情事，裁罰機關未予詳查
    ，即為裁罰，顯有不當，爰依法聲明異議，請求撤銷裁罰機
    關所為之裁罰云云。
三、按法院受理交通事件，準用刑事訴訟法之規定，其處理辦法
    ，由司法院會同行政院定之。道路交通管理處罰條例第八十
    九條定有明文。又按聲明異議案件之處理，除準用刑事訴訟
    法有關規定外，依道路交通案件處理辦法之規定處理之，道
    路交通案件處理辦法第四條第一項亦定有明文。上開條例給
    予當事人申辯及提出證據之機會，符合正當法律程序，與憲
    法第十六條保障人民訴訟權之意旨並無抵觸，亦經司法院大
    法官著有解釋可參（司法院釋字第四一八號）。再按被告未
    經審判證明有罪確定前，推定為無罪。犯罪事實應依證據認
    定之，無證據不得認定犯罪事實。刑事訴訟法第一百五十四
    條亦分別定有明文。由上開規定可知，法院就違反道路交通
    管理處罰條例之案件，對於據以認定行為人違規之事實及證
    據，仍應依積極證據認定之，不得僅憑警察機關員警逕行開
    立之舉發違反道路交通管理事件通知單及主管機關違反道路
    交通管理事件裁決書，即推定受處分人有道路交通違規之事
    實。而警察機關員警就交通違規之舉發（填載舉發道路交通
    管理事件通知書），除在維護交通秩序公共利益外，尚涉及
    員警之個人績效，其與受舉發人係處於利害關係人對立之地
    位，交通違規舉發警員之舉發，既係以使受舉發人受交通違
    規裁罰為目的，且係利害關係人，是其所為之舉發是否與事
    實相符，仍應調查其他證據以資審認，如仍存有合理之懷疑
    ，無法達於確信受處分人有違反道路交通事管理處罰條例之
    事實時，應依刑事訴訟法上「罪疑唯輕」、「有疑唯利於被
    告」之原則，就有疑問之部分，應作對於受處分人有利之認
    定，合先敘明。
四、經查：
  (一)本件受處分人甲○○於九十八年八月十八日二十三時六分許
    ，騎乘車牌號碼673－BXU號重型機車，在臺中市○○○路與
    文心南二路路口，因「闖紅燈（直行）」、「機器腳踏車駕
    駛人行駛於道路時，使用手持式行動電話進行撥接式通話」
    及「駕駛人違反本條例行為，經警攔查，不聽制止，拒絕停
    車接受稽查而逃逸，不服稽查取締」之違規，為臺中市警察
    局第四分局交通分隊員警掣開舉發通知單逕行舉發，舉發通
    知單送達予受處分人後，受處分人不服而提出申訴，舉發機
    關即臺中市警察局第四分局復函覆以：「異議人於九十八年
    八月十八日二十三時六分，駕駛車號673－BXU號重機，在臺
    中市○○○路與文心南二路口，因使用手持式行動電話進行
    撥接或通話及未依號誌指示闖紅燈直行，員警予以鳴笛攔停
    稽查，駕駛人不予理會逃逸，經員警確認車號無訛，依違規
    事實舉發‧‧‧」等語，固有中市警交字第ＧＥ00000
    00號、第ＧＥ0000000號舉發通知單二紙及臺中市
    警察局第四分局九十八年八月三十一日中分四交字第０九八
    ００二０九一三號函一份在卷可稽，且依異議人聲明異議意
    旨所載，異議人亦不否認有於上揭時間騎乘前揭車輛行經上
    開地點；惟查，本件原處分機關所為之上開處分，無非係以
    臺中市警察局第四分局掣開之前揭舉發通知單及函文等件為
    其依據，然依前揭說明，法院就道路交通案件聲明異議之處
    理，認定受處分人道路交通違規之事實，準用刑事訴訟法證
    據章規定之結果，仍應依積極證據認定之，不得僅憑警察機
    關員警逕行開立之舉發違反道路交通管理事件通知單及所為
    查覆函文，即推定受處分人有道路交通違規之事實。
  (二)查本件舉發機關舉發受處分人甲○○違規時間為二十三時六
    分許之午夜時分，常人之視角、視線已不若於日間般之清晰
    明亮，復衡以現今一般行動電話之體積輕薄短小，且機車駕
    駛人之頭部亦均有頂戴安全帽，是以，於光線不足之夜間，
    員警站立之位置、角度，是否可在無遮蔽狀況下，清楚明確
    判定駕駛人確有使用行動電話進行撥接通話，已非無疑。又
    考以一般駕駛人駕駛或騎乘車輛穿越交岔路口僅需時數秒，
    舉發員警於短短數秒內即須目視燈光號誌顏色，且或同時於
    同向車道，有他車行駛或遮蔽之情況下，即時判定車輛是否
    有闖越紅燈之違規事實，復於車輛行進間，在天色昏暗之夜
    間，清楚辨識違規車輛之車牌號碼，再將記憶於腦海中之車
    牌號碼抄寫於紙上，舉發員警於各個環節之判定是否均為準
    確無誤，亦屬可疑。且衡諸現今電子科技器材之發達及相機
    （包括數位相機）之普及，執法人員輔以拍照或攝影之方式
    就駕駛人交通違規事實予以舉證，已非難事，除易為民眾所
    信服及不易產生爭議外，更易佐證舉發違規警員陳述之真實
    ，本院審酌欠缺科學證據之道路交通違規事件，實際上難以
    期待受處分人提出提出有利於己之證據，以證明舉發是否違
    誤，縱舉發員警基於執行公權力之立場，一般不致有恣意濫
    行舉發之虞，然而缺乏科學證據之證據方法，先天即存有誤
    判或記憶不明之可能性，本院自難僅憑該舉發通知單及前開
    函文內員警之表示即得明確認定受處分人上述違規情節均確
    實存在。另查，原處分機關復以受處分人有違反本條例之行
    為，拒絕停車接受稽查而逃逸，而對受處分人裁罰；惟查，
    本件舉發違規時間為午夜時分，已如前述，一般駕駛人之視
    線本不如日間清楚，則舉發員警立於路旁，若無閃爍警示燈
    或未身著明顯、反光服飾或以閃燈指揮棒攔檢，而僅以手勢
    及鳴笛示意，駕駛人在同向亦有他車行進間，且或與員警站
    立之位置有一定之距離，其尚難得知其已遭員警攔檢之情形
    ，所在多有。復按道路通管理處罰條例第六十條第一項規範
    目的本在對於少數違規被稽查取締者，不聽從執法者之制止
    而加速逃逸，顯然惡行較重，實有必要於追蹤取締或予逕行
    舉發，俾有效遏阻，並非在懲罰因過失而未停止接受稽查之
    駕駛人。此外，本院依據全卷證據資料，除上開舉發通知單
    及函文外，復查無其他積極證據可資證明異議人有不服取締
    而加速逃逸之違規情形，自無法排除異議人未見員警攔檢之
    可能性。且查，道路交通管理處罰條例第六十條第一項規定
    ：「汽車駕駛人，駕駛汽車有違反本條例之行為，經交通勤
    務警察或依法令執行交通稽查任務人員制止時，不聽制止或
    拒絕停車接受稽查而逃逸‧‧‧」，係以駕駛人「有違反道
    路交通管理處罰條例之行為」為本條項處罰之前提要件，本
    院既認舉發員警舉發受處分人「闖紅燈（直行）」、「機器
    腳踏車駕駛人行駛於道路時，使用手持式行動電話進行撥接
    式通話」等違規情節尚難證明均確實存在，俱如前述，則本
    件自無從另以受處分人有違反道路交通管理處罰條例第六十
    條第一項規定而遽對受處分人裁罰。
五、綜上所述，本院依現存之證據，尚不足以證明受處分人甲○
    ○於上開時、地，有「駕車行經有燈光號誌管制之交岔路口
    闖紅燈」、「行駛於道路時，使用手持式行動電話通話」之
    違規事實，依前揭說明，自不得為受處分人不利之認定；又
    受處分人前開違規情節既無從證明確實存在，則原處分機關
    自不得以受處分人有「違反道路交通管理處罰條例之行為，
    拒絕停車接受稽查而逃逸」逕對受處分人為裁罰。本件原處
    分機關未予詳查，遽依道路交通管理處罰條例第三十一條之
    一第二項、第五十三條第一項、第六十條第一項規定裁罰受
    處分人罰鍰一千元、一千八百元、三千元，尚有未洽，受處
    分人聲明異議指摘原處分不當，為有理由，原處分應均予以
    撤銷，並由本院另為不罰之諭知，以資適法。
據上論斷，應依道路交通管理處罰條例第八十七條第二項、道路
交通案件處理辦法第二十條規定，裁定如主文。
中    華    民    國    98    年    11    月    18    日
                  交通法庭  法  官  陳思成
上正本證明與原本無異。
如不服本裁定，應於送達後五日內，向本院提出抗告狀。
                            書記官  吳詩琳
中    華    民    國    98    年    11    月    18    日


司法院資訊處製作；財團法人民間司法改革基金會備份。
